【裁判字號】    97,訴,924
【裁判日期】    970620
【裁判案由】    偽造文書
【裁判全文】
臺灣臺北地方法院刑事判決                97年度訴字第924號
    公 訴 人  臺灣臺北地方法院檢察署檢察官
    被    告  乙○○
上列被告因偽造文書案件，經檢察官聲請以簡易判決處刑（97年
度偵字第7900號），本院認不宜逕以簡易判決處刑，改依通常訴
訟程序審理，被告於準備程序期日就被訴事實為有罪之陳述，本
院合議庭裁定由受命法官獨任進行簡式審判程序，判決如下：
    主      文
乙○○行使偽造私文書，足以生損害於公眾及他人，處有期徒刑
伍月，如易科罰金，以新臺幣壹仟元折算壹日；減為有期徒刑貳
月拾伍日，如易科罰金，以新臺幣壹仟元折算壹日。如附表所示
偽造之「甲○○」署押（含署名及指印）共壹佰零玖枚均沒收。
    事實及理由
壹、程序部分
一、本件係經被告乙○○於準備程序期日就被訴事實為有罪之陳
    述，而經本院合議庭裁定由受命法官獨任以簡式審判程序加
    以審理，則依據刑事訴訟法第二百七十三條之二、同法第一
    百五十九條第二項之規定，不適用傳聞法則有關限制證據能
    力之相關規定；並依同法第三百十條之二準用同法第四百五
    十四條之規定，製作略式判決書，依法僅需記載犯罪事實、
    證據名稱及應適用之法條，並得以簡略方式為之，如認定之
    犯罪事實、證據及應適用之法條，與檢察官聲請簡易判決處
    刑書或起訴書之記載相同者，得引用之，合先敘明。
貳、實體部分
一、犯罪事實：乙○○於民國九十六年十一月二十七日晚間二十
    三時五分、二十五分許，先後因酒後駕車及違反毒品危害防
    制條例案件，為警查獲。因恐前案緩刑遭撤銷，竟基於偽造
    署押進而行使偽造私文書之犯意，冒用胞兄甲○○之名應訊
    ，並接續在附表所示之文件上，偽造甲○○之署名、冒捺甲
    ○○之指紋（偽造署押之數量、名稱均如附表所示），復將
    如附表編號肆、陸、柒、拾參所示之文件交警員而予以行使
    ，足以生損害於警察機關調查犯罪之正確性及甲○○本人之
    權益。
二、前揭事實，有下列證據可資證明，本件事證明確：
    （一）被告乙○○於本院審理時坦承犯行，並當庭為認罪之
          表示（見本院卷九十七年六月五日審判筆錄）。
    （二）臺灣臺北地方法院檢察署九十六年度毒偵字第三七五
          二號卷宗暨如附表所示之文件。
    （三）證人（即被害人）甲○○之供述。
三、按刑法上偽造署押罪，係指單純偽造簽名、畫押而言，若在
    制式之書類上偽造他人簽名，已為一定意思表示，具有申請
    書或收據等類性質者，則係犯偽造文書罪（最高法院八十五
    年臺非字第一四六號判決意旨參照）。而逮捕通知係司法警
    察（官）依刑事訴訟法之規定實施逕行拘提或逮捕時，對被
    逮捕人告知其已依刑事訴訟法受限制人身自由之意思表示，
    而被逮捕人於收受通知後，在該通知書（「收受人簽章欄」
    ）上簽名、按捺指印，從其形式上觀察，足以表示簽名人已
    知悉其受逮捕之意旨，並足為簽名人出具收受該逮捕通知之
    證明。是此項經被逮捕人簽名而造具之逮捕通知，具有文書
    之外觀，承載一定之意思表示，並足為簽名人表示意思之證
    明，自具有私文書之性質。被逮捕人於逮捕通知上偽造他人
    署押表示收受，並持以交付警員而行使之，足以生損害於他
    人及司法警察偵查文書、犯罪偵查之正確性，應構成刑法第
    二百十六條、第二百十條之行使偽造私文書罪（最高法院九
    十三年臺上字第一一八七號、九十三年臺上字第一四五四號
    判決意旨參照）；另被告在通知聯之「被通知人簽章欄」下
    方偽簽他人之姓名及按捺指印，僅係處於受通知者之地位，
    尚不能表示其係有製作何種文書之意思及曾為何項之意思表
    示（此與交通違規人在警員製作之舉發交通違規事件通知單
    上「收受通知聯者簽章」欄內偽簽他人姓名，具有表示收到
    該通知單之意，情形並非相同），自難認應成立刑法第二百
    十條之偽造私文書罪，論以偽造署押罪，尚無不合（最高法
    院九十一年臺非字第二九五號裁判意旨可供參酌）。準此，
    被告於逮捕通知書之「被通知人欄」偽簽他人姓名按捺指印
    ，因非於通知書之「收受人簽章欄」上為之，僅屬居於受通
    知者之地位，尚不能表示其係有製作何種文書之意思及曾為
    何項之意思表示，故認成立偽造署押罪（最高法院九十四年
    八月十二日臺文字第○九四○○○○五○六號函出具之研究
    意見要旨可參），若被告於逮捕通知書上記載「不用通知」
    等語後偽簽他人姓名、冒捺他人指印，承上開判決意旨，顯
    已表彰一定之意思表示，亦即足為簽名、捺印名義人向警表
    示「不用通知家屬」意思之證明，自具有私文書之性質，其
    復持交警員，即屬成立行使偽造私文書罪。又在舉發違反道
    路交通管理事件通知單存根聯上「收受通知聯者簽章」欄內
    偽簽姓名，具有收據之性質，自屬私文書。至司法警察（官
    ）於詢問犯罪嫌疑人時所製作之詢問筆錄，係記載對於犯罪
    嫌疑人之詢問及其陳述，其內容當然含有受詢問人之意思表
    示，因該筆錄為公務員職務上所製作之文書，故為公文書之
    一種。受詢問人雖亦在筆錄之末簽名、蓋章或按指印，以擔
    保該筆錄之憑信性，但不能因此即認為該筆錄係受詢問人所
    製作，而變更其公文書之性質。再者，司法警察（官）提供
    犯罪嫌疑人簽具之權利告知書，乃警方依據刑事訴訟法第九
    十五條、第一百條之二、第一百條之三規定，以一問一答之
    方式，踐行告知：一、得保持緘默，無須違背自己之意思而
    為陳述，二、得選任辯護人，三、得請求調查有利之證據，
    及詢問犯罪嫌疑人是否同意於夜間接受訊問。犯罪嫌疑人答
    稱願意。該等權利告知書記載之方式，與同一時間製作之「
    偵訊筆錄」相同，僅重複踐行告知之程序而已；且犯罪嫌疑
    人僅在該權利告知書之「受訊問人」欄下偽簽姓名，並未表
    示另外製作何種文書（與在舉發交通違規通知單上「收受通
    知聯者簽章」欄內偽簽姓名，具收據之性質，迥然不同），
    故該權利告知書實質上與詢問筆錄無異，仍屬公務員職務上
    所製作之公文書，非犯罪嫌疑人所製作之私文書，自應論以
    偽造署押罪（最高法院九十一年度臺非字第二九四號判決意
    旨可資參照）。故被告在如附表編號陸、柒、拾參所示文件
    之被通知人姓名欄、同意受搜索人欄及答覆上，偽簽甲○○
    之署名或冒捺甲○○之指紋，顯已表彰一定之意思表示，亦
    即足為簽名、捺印名義人向警表示「不用通知家屬」、「同
    意接受夜間搜索」、「警方所調口卡片王仁宇即為伊所述包
    包之所有人」意思之證明，自具有私文書之性質，其復持交
    警員，即屬成立行使偽造私文書罪。又於如附表編號肆所示
    之文件上偽簽甲○○之署名，具有收據之性質，自屬私文書
    。
四、核被告乙○○所為，係犯刑法第二百十六條、第二百十條行
    使偽造私文書罪。先後多次偽簽署名、冒捺指印及偽造署押
    而偽造私文書之各個舉動，均係基於單一犯意而接續為之，
    俱為接續犯。而其接續於如附表編號肆、陸、柒、拾參所示
    之文件上偽簽署名及偽捺指印，均屬偽造私文書之部分行為
    ，不另論罪。又偽造私文書之低度行為，已為行使之高度行
    為所吸收，亦不另論罪。又如附表編號拾貳至拾伍所示之文
    件，雖未經檢察官聲請簡易判決處刑，但此部分既與業經原
    聲請簡易判決處刑之部分為實質上一罪，自為起訴效力所及
    ，而為本院審理之範圍，附此敘明。爰審酌被告有前科之素
    行，此有臺灣高等法院被告前案紀錄表在卷可按，其犯罪之
    動機、目的係擔心被發覺在另案緩刑期間，涉酒後駕車及違
    反毒品危害防制條例案件，為規避行政處罰及刑事責任，致
    一時失慮、觸犯法網，肇犯本件偽造文書之犯行，所為甚不
    可取，造成被害人甲○○權益受損及司法有限資源之浪費，
    犯罪所生之危害非輕，本件乃因被害人甲○○提起抗告，始
    遭發覺，被告已坦承犯行，深具悔意，並得被害人甲○○之
    寬宥（見本院卷同上日審判筆錄），被告犯罪後之態度尚可
    等一切情狀，量處如主文所示之刑，並諭知易科罰金之折算
    標準。
五、末以，如附表所示偽造之甲○○署押共一百零九枚（包括偽
    造署名三十九枚及指印七十枚），業經本院對照卷附資料及
    調卷（即九十六年度毒偵字第三七五二號卷宗）核對無誤，
    不問屬於犯人與否，均應依刑法第二百十九條規定宣告沒收
    。
六、爰依刑事訴訟法第四百五十二條、第二百七十三條之一第一
    項、第二百九十九條第一項前段、第三百十條之二、第四百
    五十四條第一項、第二項，刑法第二百十六條、第二百十條
    、第二百十九條、第四十一條第一項前段，判決如主文。
七、如不服本件判決，得自收受判決送達之日起十日內，向本院
    提起上訴。
本案經檢察官張友寧到庭執行職務。
中    華    民    國    97    年     6    月    20    日
                     刑事第十六庭  法  官  徐千惠
上正本證明與原本無異。
如不服本判決，應於判決送達後10日內向本院提出上訴狀（應抄
附繕本）。告訴人或被害人如對於本判決不服者，應具備理由請
求檢察官上訴，其上訴期間之計算係以檢察官收受判決正本之日
期為準。
                                   書記官  翁禎謙
中    華    民    國    97    年     6    月    23    日
附表：
┌──┬───────┬─────┬───────┬────┐
│編號│文件名稱      │偽簽署押、│數量          │備註    │
│    │              │冒捺指印之├──┬────┤        │
│    │              │欄位      │署名│指印    │        │
├──┼───────┼─────┼──┼────┼────┤
│壹  │臺北市信義分局│權利告知事│六枚│三十四枚│第七九○│
│    │福德街派出所九│項、夜間訊│    │        │○號偵查│
│    │十六年十一月二│問欄附近、│    │        │卷第三三│
│    │十八日凌晨一時│受詢問人欄│    │        │至三七頁│
│    │二十四分至同時│處、騎縫處│    │        ├────┤
│    │四十六分許之調│          │    │        │第三七五│
│    │查筆錄共二份  │          │    │        │二號偵查│
│    │              │          │    │        │卷第九至│
│    │              │          │    │        │十三頁  │
│    │              │          │    │        │        │
├──┼───────┼─────┼──┼────┼────┤
│貳  │權利告知書（一│被告知人右│二枚│二枚    │同上卷第│
│    │式二聯，一聯存│邊空白處  │    │        │四十頁  │
│    │查、一聯交被告│          │    │        ├────┤
│    │知之人）      │          │    │        │同上卷第│
│    │              │          │    │        │十六頁  │
├──┼───────┼─────┼──┼────┼────┤
│參  │口卡片共二紙  │紙張下方空│二枚│二枚    │同上卷第│
│    │              │白處      │    │        │三八至三│
│    │              │          │    │        │九頁    │
│    │              │          │    │        │        │
│    │              │          │    │        ├────┤
│    │              │          │    │        │        │
├──┼───────┼─────┼──┼────┼────┤
│肆  │臺北市政府警察│收受通知聯│二枚│無      │同上卷第│
│    │局舉發違反道路│者簽章欄處│    │        │五三頁  │
│    │交通管理事件通│          │    │        │        │
│    │知單二聯（一聯│          │    │        ├────┤
│    │為複寫）      │          │    │        │        │
├──┼───────┼─────┼──┼────┼────┤
│伍  │臺北市政府警察│被通知人簽│二枚│二枚    │同上卷第│
│    │局信義分局逮捕│名捺印欄處│    │        │四一頁  │
│    │通知書（通知本│          │    │        ├────┤
│    │人）共二份    │          │    │        │同上卷第│
│    │              │          │    │        │十八頁  │
├──┼───────┼─────┼──┼────┼────┤
│陸  │臺北市政府警察│被通知人簽│四枚│四枚    │同上卷第│
│    │局信義分局逮捕│名捺印欄處│    │        │四二頁  │
│    │通知書（通知親│、被通知人│    │        ├────┤
│    │友）共二份    │欄處      │    │        │同上卷第│
│    │              │          │    │        │十七頁  │
│    │              │被通知人姓│    │        │        │
│    │              │名欄並載有│    │        │        │
│    │              │「不用通知│    │        │        │
│    │              │」等語    │    │        │        │
├──┼───────┼─────┼──┼────┼────┤
│柒  │夜間自願受搜索│同意受搜索│七枚│七枚    │同上卷第│
│    │同意書共二份  │人簽名捺印│    │        │四三頁  │
│    │              │處及其他空│    │        ├────┤
│    │              │白處      │    │        │九十六年│
│    │              │          │    │        │度毒偵字│
│    │              │          │    │        │第三七五│
│    │              │          │    │        │二號偵查│
│    │              │          │    │        │卷第十九│
│    │              │          │    │        │頁      │
│    │              │          │    │        │        │
├──┼───────┼─────┼──┼────┼────┤
│捌  │搜索扣押筆錄共│執行之依據│四枚│九枚    │第七九○│
│    │三紙          │欄處、結果│    │        │○號偵查│
│    │              │欄處、受執│    │        │卷第四四│
│    │              │行人、在場│    │        │至四六頁│
│    │              │人之空白處│    │        │        │
│    │              │、騎縫處  │    │        │        │
├──┼───────┼─────┼──┼────┼────┤
│玖  │扣押物品目錄表│所有人/持 │三枚│四枚    │九十六年│
│    │一紙          │有人/ 保管│    │        │度毒偵字│
│    │              │人處及空白│    │        │第三七五│
│    │              │處        │    │        │二號偵查│
│    │              │          │    │        │卷第二四│
│    │              │          │    │        │頁      │
│    │              │          │    │        │        │
├──┼───────┼─────┼──┼────┼────┤
│拾  │臺北市政府警察│簽名處    │一枚│一枚    │第七九○│
│    │局偵辦毒品案件│          │    │        │○號偵查│
│    │尿液檢體委驗單│          │    │        │卷第四七│
│    │二份（第二聯存│          │    │        │頁（同五│
│    │根聯）        │          │    │        │二頁）  │
├──┼───────┼─────┼──┼────┼────┤
│拾壹│臺北市政府警察│涉嫌人簽章│二枚│二枚    │同上卷第│
│    │局信義分局查獲│捺印處    │    │        │四九頁  │
│    │涉嫌毒品危害防│          │    │        ├────┤
│    │制條例（毒品）│          │    │        │第三七五│
│    │初步鑑驗報告單│          │    │        │二號卷第│
│    │二份          │          │    │        │二五頁  │
├──┼───────┼─────┼──┼────┼────┤
│拾貳│指紋卡片二張  │空白處    │一枚│無      │九十六年│
│（漏│              │          │    │        │度毒偵字│
│載）│              │          │    │        │第三七五│
│    │              │          │    │        │二號偵查│
│    │              │          │    │        │卷第七頁│
│    │              │          │    │        │        │
├──┼───────┼─────┼──┼────┼────┤
│拾參│王仁宇口卡片查│照片下方指│無  │一枚    │同上卷第│
│（漏│詢列印二紙之指│認王仁宇問│    │        │二七頁  │
│載）│認            │句下答覆「│    │        │        │
│    │              │是」旁    │    │        │        │
│    │              │          │    │        │        │
├──┼───────┼─────┼──┼────┼────┤
│拾肆│扣案物指認照片│照片上方記│二枚│二枚    │同上卷第│
│（漏│二紙          │載所有人處│    │        │三十至三│
│載）│              │          │    │        │一頁    │
│    │              │          │    │        │        │
│    │              │          │    │        │        │
├──┼───────┼─────┼──┼────┼────┤
│拾伍│臺灣臺北地方法│受訊問人處│一枚│無      │同上卷第│
│（漏│院檢察署檢察官│          │    │        │五三頁  │
│載）│九十六年十一月│          │    │        │        │
│    │二十八日下午二│          │    │        │        │
│    │時三十三分訊問│          │    │        │        │
│    │筆錄一份      │          │    │        │        │
│    │              │          │    │        │        │
├──┼───────┴─────┴──┴────┴────┤
│合計│偽簽「甲○○」署名共三十九枚、冒捺印共七十枚，共計共│
│    │一百零九枚                                          │
└──┴──────────────────────────┘
附錄本案論罪科刑法條：
中華民國刑法第216條
行使第210條至第215條之文書者，依偽造、變造文書或登載不實
事項或使登載不實事項之規定處斷。
中華民國刑法第210條
偽造、變造私文書，足以生損害於公眾或他人者，處5年以下有
期徒刑。
刑法第217條
偽造印章、印文或署押，足以生損害於公眾或他人者，處3年以
下有期徒刑。
盜用印章、印文或署押，足以生損害於公眾或他人者，亦同。
中華民國刑法第219條
（沒收之特例）
偽造之印章、印文或署押，不問屬於犯人與否，沒收之。


司法院資訊處製作；財團法人民間司法改革基金會備份。
